ACORDAO-COMPLETO-2404857

ACÓRDÃO 5366/2020 ATA 14/2020 - SEGUNDA CÂMARA

VISTOS, relatados e discutidos estes autos de pretensa representação formulada pela Weltsolutions Suporte em Tecnologia da Informação - Eireli sobre os supostos indícios de irregularidade na condução do Pregão Eletrônico nº  302/2019 pelo Estado do Rio Grande do Sul, a partir do menor preço por lote, para a aquisição de licença de uso do software "Transcad" (versão standard - Full Transcad) sob o valor total estimado de R$ 141.900,00;
ACORDAM os Ministros do Tribunal de Contas da União, reunidos em Sessão da 2ª Câmara, diante das razões expostas pelo Relator, em:
9.1. não conhecer da presente representação, por não atender aos requisitos de admissibilidade previstos no art. 235 do RITCU, diante dos elementos de convicção até aqui obtidos pelo TCU;
	9.2. indeferir o pedido de ingresso da suposta representante como parte interessada neste processo, em sintonia com o art. 146, § 2º, do RITCU, passando, por conseguinte, a indeferir o pedido de sustentação oral, em consonância com o art. 168, caput, do RITCU;
	9.3. determinar que a Secretaria de Controle Externo de Aquisições Logísticas (Selog) adote as seguintes medidas:
	9.3.1. envie a cópia deste Acórdão, com o Relatório e a Proposta de Deliberação, à suposta representante e ao Estado do Rio Grande do Sul, para ciência; e
	9.3.2. arquive o presente processo.

Suposta representação formulada pela Weltsolutions Suporte em Tecnologia da Informação Eireli sobre os supostos indícios de irregularidade na condução do Pregão Eletrônico nº 302/2019, ante o menor preço por lote, pelo Estado do Rio Grande do Sul para a aquisição de licença de uso do software Transcad (versão standard  Full Transcad) sob o valor total estimado de R$ 141.900,00.

Segunda Câmara

Estado do Rio Grande do Sul.

3. Representante: Weltsolutions Suporte em Tecnologia da Informação - Eireli.

13.1. Ministros presentes: Ana Arraes (Presidente), Augusto Nardes, Aroldo Cedraz e Raimundo Carreiro.
13.2. Ministros-Substitutos presentes: Marcos Bemquerer Costa e André Luís de Carvalho (Relator).

ANDRÉ DE CARVALHO

Trata-se de pretensa representação formulada pela Weltsolutions Suporte em Tecnologia da Informação - Eireli sobre os supostos indícios de irregularidade na condução do Pregão Eletrônico nº  302/2019 pelo Estado do Rio Grande do Sul, a partir do menor preço por lote, para a aquisição de licença de uso do software "Transcad" (versão standard - Full Transcad) sob o valor total estimado de R$ 141.900,00.
2.	Após a análise final do feito, o Auditor Federal Rogério Lassance Vieitas lançou o seu parecer conclusivo à Peça 24 (fls. 1/6) , com a anuência, por delegação de competência, do diretor da Selog (Peça 25) , nos seguintes termos:
	" (...)  Fase do Certame 
	Pregão homologado em 24/7/2019, após a adjudicação do Lote 1 (composto por item único) à licitante Weltsolutions Suporte em Tecnologia da Informação Eireli, ora representante (peça 4, p. 2) . Nota de empenho emitida, em 15/10/2019, em favor da adjudicatária (peça 5) . Licitação anulada em 12/2/2020, sob o argumento de sobrepreço (peça 17, p. 2) .
	B. Alegações do Representante
	1. O representante alega, em suma, o seguinte: 
	a) que, em 25/6/2019, foi publicado, no Diário Oficial do Estado do Rio Grande do Sul, o aviso relativo ao Pregão Eletrônico 302/2019, a ser realizado pela Secretaria de Planejamento, Orçamento e Gestão do Estado do Rio Grande do Sul - Seplag-RS (peça 19, p. 1) ; 
	b) que o certame, com lote único composto por apenas um item, objetivava a aquisição de licença de uso do software 'Transcad' (versão standard - Full Transcad) , destinada à Secretaria de Governança e Gestão Estratégica daquele ente estadual (peça 19, p. 44) ; 
	c) que, encerrada a etapa de lances, teve sua proposta aceita, sendo, ato contínuo, habilitado (peça 4) ; 
	d) que, em 9/7/2019, o item foi a ele adjudicado pelo valor de R$ 141.900,00; 
	e) que, em 24/7/2019, o procedimento licitatório foi devidamente homologado; 
	f) que, em 17/10/2019, recebeu a Solicitação de Empenho n. 19004394085 (peça 5) , 'efetivando com isso a compra do software Transcad, na versão standard (Full Transcad) mais recente'; 
	g) que, assim, 'adquiriu o produto junto a um fabricante, gerando com isso, consequentemente, um custo para a empresa, não apenas com o pagamento do produto em si, mas com o pagamento de impostos oriundos desta transação'; 
	h) que, ante a ausência de recursos próprios para o pagamento de todos estes valores, 'utilizou capital de terceiros, ou seja, seu custo foi além do inicialmente estimado, visto que não estava preparada para tal desfalque financeiro'; 
	i) que, após a efetiva entrega e faturamento do produto, emitiu a Nota Fiscal n. 106, em 13/11/2019 (peça 6) , no valor de R$ 141.900,00, enviando-a para o órgão estadual, conforme procedimento padrão, para que o adquirente efetuasse o pagamento; 
	j) que, após inúmeras tentativas de contato, foi informado de que 'havia sido observado pelo órgão um erro no processo licitatório, ou seja, ao invés de uma única licença, conforme descrito no Edital, deveriam ter sido solicitadas 2 (duas) licenças'; 
	k) que sofreu prejuízo na medida em que, uma vez atribuída a licença àquele órgão estadual, não é possível o seu reaproveitamento, a reutilização ou a devolução, conforme informado ao adquirente; 
	l) que, em 3/2/2020, foi publicada a notificação da decisão que anulou o processo licitatório (peça 10) ; 
	m) que, em 12/2/2020, recebeu, por e-mail, a notificação do sistema de compras do Governo do Rio Grande do Sul, informando sobre o cancelamento do pregão (peça 11) ; 
	n) que a citada decisão foi proferida após 82 dias da entrega e faturamento do produto, já com 52 dias de atraso no pagamento da Nota Fiscal n. 106; e 
	o) que, conforme dispõe o parágrafo único do art. 59 da Lei 8.666/1993, a nulidade do contrato 'não exonera a Administração do dever de indenizar o contratado pelo que este houver executado até a data em que ela for declarada e por outros prejuízos regularmente comprovados, contanto que não lhe seja imputável (...) '. 
	2. Ao concluir suas alegações, o representante assevera que os fatos narrados caracterizam 'prática de atos irregulares em procedimento licitatório'. Nesses termos, pede a esta Corte de Contas seja determinado ao órgão estadual que efetue o pagamento do produto entregue. 
	3. Requer, ademais, que, na qualidade de partícipe do certame em questão e de credor daquele ente estadual, seja autorizado o seu ingresso nesses autos como interessado, sendo-lhe assegurado o direito de petição para requerer vista e cópia do processo ou mesmo sustentação oral.
	Análise quanto ao interesse público e à competência do TCU: 
	4. Como se depreende dos argumentos sintetizados a partir da inicial, o representante, na qualidade de contratado, busca obter desta Corte de Contas determinação no sentido de que o Estado do Rio Grande do Sul, na qualidade de contratante, efetue o pagamento relativo ao produto a ele fornecido no âmbito da execução do contrato firmado mediante emissão de nota de empenho - conforme art. 62, caput e § 4º, da Lei 8.666/1993 --, em decorrência do Pregão Eletrônico 302/2019, posteriormente invalidado. 
	5. De fato, consoante ressaltado pelo reclamante, o parágrafo único do art. 59 da Lei 8.666/1993 estabelece que a nulidade do contrato não exonera a Administração do dever de indenizar o contratado pelo que este houver executado até a data em que ela for declarada e, também, por outros prejuízos regularmente comprovados, contanto que não lhe seja imputável, devendo o órgão público promover, ademais, a responsabilidade de quem deu causa à invalidação do ajuste. 
	6. A despeito da mencionada guarida legal, a pretensão do requerente não encontra suporte entre as atribuições institucionais do Tribunal de Contas da União, vez que envolve unicamente a tutela de interesse privado, sem repercussão reflexa que possa afetar o patrimônio público ou causar prejuízo ao erário. Assim, mesmo que viesse a ser considerada indevida, a conduta imputada ao Estado do Rio Grande do Sul não produziria, a nosso juízo, qualquer efeito negativo para o patrimônio público ou para o erário. 
	7. Corroborando esse entendimento, podem-se citar os seguintes enunciados compilados com base em arestos do TCU: 
	Acórdão 760/2009-TCU-Plenário (Relator Ministro José Jorge) 
	Refoge à competência do TCU agir em defesa de interesses particulares junto à Administração. Eventuais perdas reclamadas por empresas em função de tais interesses devem ser questionadas judicialmente, fórum adequado para pleitos dessa natureza. 
	Acórdão 66/2009-TCU-Plenário (Relator Ministro Marcos Bemquerer) 
	Eventuais prejuízos incorridos pelo particular devem ser objeto de ações judiciais reparatórias perante o Poder Judiciário competente, pois não cabe ao Tribunal de Contas decidir sobre direitos e interesses meramente subjetivos. 
	Acórdão 712/2012-TCU-Plenário (Relator Ministro Augusto Nardes) 
	Não cabe ao TCU tutelar direito subjetivo de representante. Em busca da satisfação de pretensão a direito aparentemente violado, o representante deve recorrer à via administrativa, junto ao contratante, ou diretamente à via judicial. 
	Acórdão 7131/2012-TCU-Primeira Câmara (Relator Ministro Valmir Campelo) 
	Não se inclui dentre as competências do TCU a prolação de provimentos jurisdicionais reclamados por particulares para a salvaguarda de seus direitos e interesses subjetivos, salvo se, de forma reflexa, atingirem o patrimônio público ou causarem prejuízo ao erário. 
	Acórdão 1979/2007-TCU-Segunda Câmara (Relator Ministro Benjamin Zymler) 
	Não se inclui entre as competências constitucionais desta Corte a prolação de provimentos jurisdicionais, reclamados por particulares, para a salvaguarda de seus direitos e interesses subjetivos.
	Acórdão 3154/2019-TCU-Plenário (Relator Ministro Raimundo Carreiro) 
	Não se inclui entre as competências constitucionais do TCU a solução de controvérsias instaladas no âmbito de contratos firmados entre seus jurisdicionados e terceiros ou a prolação de provimentos jurisdicionais reclamados por particulares para a salvaguarda de seus direitos e interesses subjetivos, salvo se, de forma reflexa, esses litígios atingirem o patrimônio público ou causarem prejuízo ao erário. 
	Acórdão 2407/2015-TCU-Segunda Câmara (Relatora Ministra Ana Arraes) 
	Não é da competência do TCU atuar na defesa de interesses particulares junto à Administração Pública. As competências e a intervenção do Tribunal se destinam a assegurar a proteção do interesse público. 
	Acórdão 554/2018-TCU-Primeira Câmara (Relator Ministro Weder de Oliveira) 
	As faculdades de denunciar e de representar ao TCU não visam à tutela de interesses particulares, de forma a propiciar a revisão de atos administrativos pelo Tribunal quando não ficar evidenciada a preponderância de interesse público. 
	8. Não bastasse a circunstância acima enunciada, a competência desta Corte de Contas restaria igualmente afastada pelo fato de a despesa questionada não envolver recurso federal. Com efeito, como evidenciam os relatórios obtidos no Portal de Transparência do Governo do Estado do Rio Grande do Sul, o recurso destinado à aquisição do referido software é oriundo da fonte Tesouro daquele ente (peça 20) . Em outras palavras, o gasto com a compra não envolve verbas repassadas pela União, que são classificadas, no sistema orçamentário estadual, em fonte própria denominada 'Convênios' (peça 23, p. 3; e peças 21 e 22) . 
	9. Pelas razões acima expostas, entendemos que a peça exordial não deve ser conhecida, vez que, por não conter matéria de interesse público, não preenche o requisito previsto no art. 103, § 1º, in fine, da Resolução-TCU 259/2014.
	10. Ausentes o requisito de admissibilidade previsto na parte final do § 1º do art. 103 da Resolução-TCU 259/2014, a representação não deve ser conhecida.
	D. Pedido de Ingresso aos Autos e de Sustentação Oral
	Análise: 
	11. Quanto ao pedido formulado pelo representante de figurar como parte interessada no presente processo (peça 1, p. 10) , propõe-se o seu indeferimento, visto que o requerente não demonstrou nem razão legítima para intervir nos autos nem a possibilidade de lesão a direito subjetivo próprio, únicas hipóteses previstas no art. 146 do Regimento Interno do TCU c/c o art. 2º, § 2º, da Resolução-TCU 36/1995, com redação dada pelo art. 1º da Resolução-TCU 213/2008. 
	12. De fato, consoante se deduz do enunciado de jurisprudência relativo ao Acórdão 1881/2014-TCU-Plenário (Relatora Ministra Ana Arraes) , a simples participação em certame não basta para que a licitante venha a ser automaticamente reconhecida como interessada. Ao contrário, é necessário que fique caracterizada a 'possibilidade concreta de lesão a direito subjetivo em decorrência de eventual deliberação que venha a ser adotada pelo Tribunal', o que, no nosso entendimento, não ocorre no presente caso.
	Análise: 
	13. Consta da petição inicial pleito de sustentação oral formulado pelo próprio representante (peça 1, p. 10) . 
	14. Preliminarmente, convém esclarecer que a jurisprudência dominante nesta Corte de Contas é no sentido de que, mesmo com o advento da Resolução-TCU 78/1996, os representantes e denunciantes não são, em princípio, reconhecidos como parte nos processos que tramitam neste Tribunal, inclusive naqueles instaurados a partir de suas provocações. 
	15. Para que adquiram tal condição, devem ser habilitados pelo relator, nos moldes do art. 146 do Regimento Interno do TCU c/c o art. 2º, § 2º, da Resolução-TCU 36/1995, após demonstrarem razão legítima para intervir nos autos ou possibilidade de lesão a direito subjetivo próprio, ou seja, interesse jurídico no desenvolvimento da ação de controle realizada pelo TCU. 
	16. Nesse sentido vale citar, entre vários outros, os enunciados relativos aos Acórdão 2728/2015-TCU-Plenário (Relator Ministro José Mucio Monteiro) , 2.008/2015-TCUPlenário (Relator Ministro Vital do Rêgo) , 355/2014-TCU-Plenário (Relator Ministro Raimundo Carreiro) , 370/2011-TCU-Plenário (Relator Ministro Ubiratan Aguiar) e 3.238/2011-TCUPlenário (Relatora Ministra Ana Arraes) . 
	17. Retomando a questão do requerimento de sustentação oral, cabe lembrar que, consoante disposto no caput do art. 168 do Regimento Interno do TCU, tal concessão destina-se tão somente às partes nos processos. 
	18. Assim sendo, e considerando não haver - como defendido nos parágrafos 11 e 12 acima -, razões que ensejem a habilitação do requerente como interessado nestes autos, opinamos pelo indeferimento da sua solicitação. 
	E. Pedido de Vista e Cópia
	19. Consta, também, da inicial (peça 1) - e de documento avulso (peça 15) - pedido formulado pelo representante no sentido de obter vista e cópia dos presentes autos. 
	20. Tendo em conta o entendimento manifestado acima pelo não conhecimento da exordial, em vista da ausência de interesse público no objeto da demanda ora examinada, cabe sugerir seja autorizado o pleito do requerente após o encerramento desses autos, com fundamento no art. 163, § 3º, do Regimento Interno deste Tribunal.
	F. Processos Conexos e Apensos (...) 
	G. Proposta de Encaminhamento
	21. Em virtude do exposto, propomos: 
	21.1. não conhecer a exordial como representação, visto não estarem presentes todos os requisitos de admissibilidade previstos no art. 113, § 1º, da Lei 8.666/1993, c/c os arts. 235 e 237, inciso VII, do Regimento Interno do TCU, e no art. 103, § 1º, da Resolução-TCU 259/2014; 
	21.2. indeferir o pedido formulado por Weltsolutions Suporte em Tecnologia da Informação Eireli, para ser considerado como parte interessada, autorizando-lhe, contudo, caso requeiram, vista e cópia das peças não sigilosas dos presentes autos, após a prolação da deliberação de mérito; 
	21.3. indeferir, com amparo no art. 168, caput, do Regimento Interno do TCU, o pedido de sustentação oral formulado por Weltsolutions Suporte em Tecnologia da Informação Eireli, dado que o requerente não foi admitido como parte interessada neste processo; 
	21.4. informar ao representante que o conteúdo da deliberação que vier a ser proferida poderá ser consultado no endereço www.tcu.gov.br/acordaos; e 
	21.5. arquivar os presentes autos, nos termos do art. 237, parágrafo único, c/c o art. 235, parágrafo único, ambos do Regimento Interno deste Tribunal, bem como do art. 105 da Resolução-TCU 259/2014."
É o Relatório.

não há.

Não atuou.

REPRESENTAÇÃO. SUPOSTOS INDÍCIOS DE IRREGULARIDADE NA CONDUÇÃO DO CERTAME. INOBSERVÂNCIA DOS NECESSÁRIOS REQUISITOS DE ADMISSIBILIDADE. INDEVIDA TENTATIVA DE EMPREGO DO TCU PARA A INADEQUADA TUTELA DE INTERESSE MERAMENTE PRIVADO. NÃO CONHECIMENTO. CIÊNCIA.

REPRESENTAÇÃO (REPR)

Secretaria de Controle Externo de Aquisições Logísticas (Selog).

Trata-se de pretensa representação formulada pela Weltsolutions Suporte em Tecnologia da Informação - Eireli sobre os supostos indícios de irregularidade na condução do Pregão Eletrônico nº  302/2019 pelo Estado do Rio Grande do Sul, a partir do menor preço por lote, para a aquisição de licença de uso do software "Transcad" (versão standard - Full Transcad) sob o valor total estimado de R$ 141.900,00 (Peça 4, fl. 2) .
2.	Todavia, preliminarmente, essa suposta representação não deve ser sequer conhecida pelo TCU, já que não atenderia aos requisitos legais e regimentais de admissibilidade.
3.	Eis que, como contratado, o pretenso representante buscaria indevidamente obter a eventual determinação do TCU no sentido de, como contratante, o Estado do Rio Grande do Sul efetuar o pagamento do produto a ele supostamente fornecido em face da Nota Fiscal n.º 106 (Peça 6) , de 13/11/2019, sob o valor de R$ 141.900,00 no bojo da execução do contrato resultante do aludido Pregão Eletrônico n.º 302/2019 e, posteriormente, invalidado pela referida entidade (Peças 10 e 11) .
4.	Por esse prisma, o suposto representante teria anunciado que, após as inúmeras tentativas de contato, teria sido informado de que fora "observado pelo órgão um erro no processo licitatório, ou seja, ao invés de uma única licença, conforme descrito no edital, deveriam ter sido solicitadas 2 (duas) licenças", destacando que a citada decisão de anulação do certame teria sido proferida após 82 (oitenta e dois) dias da entrega e do faturamento do produto, com 52 (cinquenta e dois) dias de atraso no pagamento da Nota Fiscal n.º 106.
5.	De todo modo, após a análise final do feito, a unidade técnica propôs o não conhecimento da presente representação, salientando que as noticiadas falhas não corresponderiam à matéria sob a competência do TCU, sem prejuízo de propor o indeferimento do pedido de ingresso da ora representante como parte interessada no processo, em sintonia com o art. 146, § 2º, do RITCU, indeferindo, ainda, o seu pedido de sustentação oral, nos termos do art. 168, caput, do RITCU.
6.	O TCU pode incorporar o parecer da unidade técnica a estas razões de decidir.
7.	A Selog anotou que o art. 59, parágrafo único, da Lei n.º 8.666, de 1993, definiria que a nulidade do contrato não exoneraria a administração pública do eventual dever de indenizar o contratado pela parcela executada até a subjacente anulação, entre outros prejuízos regularmente comprovados, desde que a nulidade não lhe seja imputável.
8.	Todavia, para além dessa estipulação legal, a realização do correspondente pagamento pela administração pública envolveria a efetiva análise de várias outras condições técnico-jurídicas, não cabendo ao TCU atuar em defesa do mero interessa privado da aludida empresa, até porque deve respeitar os princípios da indisponibilidade do interesse público e da supremacia do interesse público em sintonia com a jurisprudência do TCU, a exemplo dos Acórdãos 760/2009, 66/2009, 712/2012, 3.154/2019, do Plenário, dos Acórdão 7131/2018-TCU-Primeira Câmara, e dos Acórdãos 1.979/2007, 2.407/2015, da 2ª Câmara.
9.	Não fosse o bastante, a unidade técnica assinalou que o subsequente dispêndio não seria sequer promovido com os recursos federais, pois a suscitada aquisição de software seria coberta pela fonte Tesouro do Estado (Peça 20) .
10.	O TCU deve indeferir, enfim, o pedido de ingresso da ora representante como parte interessada no processo (Peça 1, fl. 10) , até porque, em sintonia com o art. 146 do RITCU, a representante não deve ser automática e necessariamente tratada como parte no processo, pois ela apenas teria provocado a ação de controle pelo TCU, cabendo ao próprio Tribunal o dever de promover o autônomo andamento do feito em obediência aos princípios administrativos do impulso oficial e da supremacia do interesse público sobre o privado; devendo, por conseguinte, indeferir o aludido pedido de sustentação oral, nos termos do art. 168, caput, do RITCU.
11.	Diante, portanto, dos elementos de convicção até aqui obtidos, o TCU não deve conhecer da presente representação, sem prejuízo de indeferir o suscitado pedido de ingresso como parte interessada, em sintonia com o art. 146 do RITCU, e de, assim, também indeferir o referido pedido de sustentação oral, nos termos do art. 168, caput, do RITCU.
Ante o exposto, pugno pela prolação do Acórdão ora submetido a este Colegiado. 
TCU, Sala das Sessões, em tagDataSessao.
Ministro-Substituto ANDRÉ LUÍS DE CARVALHO 
Relator